【裁判字號】    91,訴,2007
【裁判日期】    920109
【裁判案由】    返還不當得利
【裁判全文】
臺灣高雄地方法院民事判決  九十一年度訴字第二○○七號
    原      告  彰化商業銀行股份有限公司東高雄分行
    法定代理人  乙○○
    訴訟代理人  甲○○
    被      告  丙○○
右當事人間請求返還不當得利事件，本院判決如左：
    主      文
被告應給付原告新台幣伍拾肆萬參仟參佰柒拾壹元，及自民國九十一年七月十一日起
至清償日止，按年息百分之五計算之利息。
原告其餘之訴駁回。
訴訟費用由被告負擔。
本判決第一項於原告以新台幣壹拾捌萬壹仟元供擔保後得假執行；但被告如於假執行
程序實施前預供擔保新台幣伍拾肆萬參仟參佰柒拾壹元後，得免為假執行。
原告其餘假執行之聲請駁回。
    事實及理由
一、原告起訴主張：被告於民國六十四年九月二十六日於原告處寄存定期儲蓄存款新
    台幣（下同）一百萬元，並由原告出具定期儲蓄存款存單交被告收執，依該存單
    約定，該筆存款於六十六年九月二十六日到期，其到期所得領取之利息金額，為
    按本金一百萬元，以年利率百分之十二，並以二年複利計算後，計得利息為二十
    六萬九千七百三十元，惟因被告到期時並未依約提領，且原告於七十一年九月七
    日將定期存款作業方式由人工作業轉換微電腦作業，故必須將該筆存款之本金加
    計到期之利息額及逾期後至七十一年九月六日止之逾期利息加總登錄電腦（逾期
    利息之計算當時暫依活期儲蓄存款利率百分之六點七五換算日息，再乘以逾期日
    數一千八百零七天）即0000000+269730+339716=0000000元，因此，被告於八十
    九年四月五日解約時，依定存中間息取息憑條「應付利息」欄所顯示之兩筆金額
    ，其中六十萬九千四百四十六元係包括兩年定存利息（二十六萬九千七百三十元
    ），及逾期後至七十一年九月六日止，依當時「活期儲蓄存款牌告利率」計算之
    逾期利息（三十三萬九千七百一十六元），另六十一萬五千六百十四元之金額為
    七十一年九月七日起至實際領取日八十九年四月五日，依當時活期儲蓄存款牌告
    利率計算之逾期利息，換言之，原告支付被告之二年定期儲蓄利息金額為二十六
    萬九千七百三十元（並未溢付），原告溢付之利息金額均為逾期利息，即六十六
    年九月二十六日至七十一年九月六日止之逾期利息，及七十一年九月七日起至八
    十九年四月五日止之逾期利息。此兩筆逾期利息原告均依「活期儲蓄存款牌告利
    率」計算，共計支付被告九十五萬五千三百三十元之逾期利息，惟依銀行公會解
    釋，本案應適用現行之「定期儲蓄存款逾期處理辦法」（即八十八年十一月三日
    修正後之辦法）辦理，故被告僅得請求依「活期存款牌告利率」分段計算逾期利
    息計四十一萬一千九百五十九元，故原告共溢付被告五十四萬三千三百七十一元
    （000000-000000=543371），為此就該溢付金額，爰依不當得利法律關係訴請被
    告返還。並聲明：(一)被告應給付原告五十四萬三千三百七十一元，及自八十九年
    四月五日起至清償日止，按年息百分之五計算之利息(二)並陳明願供擔保請准宣告
    假執行。
二、被告則以：被告於六十四年九月二十六日於原告處寄存定期儲蓄存款一百萬元，
    並約定期限為二年，利率年息百分之十二，並按月複利計算，兩造間有消費寄託
    契約存在，原告即有依約到期返還本息及給付逾期利息之義務，被告於八十九年
    四月五日向原告辦理逾期提領時，經原告自己計算，共給付被告本金一百萬元及
    六十四年九月二十六日至六十六年九月二十六日之利息二十六萬九千七百三十五
    元，六十九年九月二十六日至八十九年四月五日利息九十五萬五千三百二十五元
    ，被告受領上開利息係因原告履行兩造間之消費寄託關係之給付義務，非無法律
    上原因，被告自無不當得利可言。又縱如原告主張係因伊利息計算錯誤而溢付，
    是其溢付即屬意思表示錯誤；然原告為專業之金融事業機構，以辦理存放款賺取
    利差為業，竟發生利息計算錯誤，顯屬於自己之過失，自屬不能撤銷，縱能撤銷
    ，惟原告自給付利息迄今已逾二年，方始起訴請求返還不當得利，且亦未主張撤
    銷，則其撤銷權亦已逾一年之除斥期間而不得行使。再者，本件存款既係於六十
    四年定存於原告，本應於六十六年九月二十六日到期，是其逾期計算，自應依當
    時有效之財政部規定，依「活期儲蓄存款利率」計息，原告及銀行公會主張依八
    十八年度修正後之財政部規定，溯及既往生效，於法不符，且單方有利於原告，
    違反誠信原則，自無理由。並聲明：(一)請求駁回原告之訴及假執行之聲請；(二)如
    受不利判決，願供擔保免為假執行。
三、兩造不爭執之事項：
  (一)被告於六十四年九月二十六日於原告處寄存定期儲蓄存款一百萬元，並由原告出
    具定期儲蓄存款存單（存單號碼０一二０一六）交被告收執，依該存單約定，該
    筆存款於六十六年九月二十六日到期，利率按年息百分之十二，按月複利計息。
    被告到期時並未提領，嗣於八十九年四月五日始辦理逾期提領，被告提領時，原
    告係給付其本金一百萬元，定期儲蓄存款複利計算利息二十六萬九千七百三十元
    ，及自六十六年九月二十六日逾期時起至七十一年九月六日止之逾期利息三十三
    萬九千七百一十六元，及自七十一年九月七日起至提領時八十九年四月五日止之
    逾期利息六十一萬五千六百一十四元，該二筆逾期利息原告均係按活期儲蓄存款
    牌告利率計算，共計支付被告九十五萬五千三百三十元之逾期利息。並有原告提
    出之甲種整存整付儲蓄存款存單、取息憑條、逾期利息計算表及被告提出之各類
    所得扣繳暨免扣繳憑單附卷為證。
  (二)上開定期儲蓄存款存單背面第一項約定：「本存款到期一次淨付本息，其逾期部
    分依政府規定計息」。
  (三)財政部准予備查之儲蓄存款逾期處理辦法自六十五年一月十三日公佈實施，迄被
    告八十九年四月五日提款時，迭經修正（六十五年一月十三日、七十年二月二日
    、七十一年九月二十九日、七十六年五月二十八日、七十五年四月十六日、八十
    年二月五日及八十八年十一月三日），與本件定期儲蓄存款逾期提領時利息應依
    何利率計息相關之處理辦法，乃：六十五年一月十三日之「儲蓄存款逾期處理辦
    法」第一條：「儲蓄存款逾期提取現款，其逾期利息按照提取日之牌告活期存款
    利率折合日息單利計給」及第五條：「本辦法實施以前之原有存款，其逾期處理
    辦法，仍照原核定辦法辦理」，及八十八年十一月三日修正公佈實施之「定期儲
    蓄存款逾期處理辦法」第一條：「定期儲蓄存款逾期提款，其逾期利息按照提取
    日之存款銀行活期存款牌告利率折合日息單利計給。但該存款到期日至提取日期
    間，存款銀行活期存款牌告利率有調整者，應按調整之牌告利率分段計息」及第
    五條：「本辦法施行以前之原有存款，其逾期處理辦法，適用修正後辦法及存款
    銀行規定辦理」，有上開逾期處理辦法及中華民國銀行商業同業公會全國聯合會
    函附卷可參。
四、是本件首應審酌之兩造爭點乃：本件被告逾期提領時定期儲蓄存款到期後之利息
    應依何利率計息？（原告主張應依八十八年十一月三日修正之定期儲蓄存款逾期
    處理辦法，依活期存款之牌告利率計息；被告辯稱應適用六十五年一月十三日之
    儲蓄存款逾期處理辦法，依活期儲蓄存款之牌告利率計息），進而審究原告依不
    當得利法律關係訴請被告返還溢付利息，有無理由？茲將本院判斷分述如下：
  一本件被告所有之定期儲蓄存款逾期提領時應按八十八年十一月三日之定期儲蓄存
    款逾期處理辦法第一條逾期利息之規定計算逾期利息：
  (一)按解釋契約，固須探求當事人立約時之真意，不能拘泥於契約之文字，但契約文
    字業已表示當事人真意，無須別事探求者，即不得反捨契約文字而更為曲解。最
    高法院十七年上字第一一一八號判例意旨可資參照。
  (二)經查，兩造於定期儲蓄存款存單第一條約定：「本存款到期一次淨付本息，其逾
    期部分依政府規定計息」，此為兩造所不爭執，而此所謂之政府規定，應為財政
    部所頒行之逾期存款處理辦法。又被告於六十六年九月二十六日定期存款到期時
    ，並未提取，嗣於八十九年四月五日始向原告提領。揆諸前開判例意旨，是被告
    逾期提領之利息計算方式自應適用被告提取當時有效施行之逾期存款處理辦法即
    ：八十八年十一月三日修正公佈之「定期儲蓄存款逾期處理辦法」所規定之利率
    計息，亦即，依該辦法第一條規定：「定期儲蓄存款逾期提款，其逾期利息按照
    提取日之存款銀行活期存款牌告利率折合日息單利計給。但該存款到期日至提取
    日期間，存款銀行活期存款牌告利率有調整者，應按調整之牌告利率分段計息」
    及第五條規定：「本辦法施行以前之原有存款，其逾期處理辦法，適用修正後辦
    法及存款銀行規定辦理」，茲為計算被告得請求逾期利息之依據。
  (三)至被告雖抗辯應以本件定期儲蓄存款到期時有效施行之儲蓄存款逾期處理辦法（
    六十五年一月十三日）計算本件定期儲蓄存款逾期利息云云，惟查，被告逾期提
    領時，六十五年一月十三日之儲蓄存款逾期處理辦法早已失效，且被告迄八十九
    年四月五日始提取逾期利息，是其於定期儲蓄存款六十六年九月二十六日到期時
    ，尚不生逾期利息之問題，自無從適用六十五年一月十三日之儲蓄存款逾期處理
    辦法。何況，兩造間之定期儲蓄存款係屬定有二年期限之消費寄託契約，依該存
    單第一條約定，二年期滿被告即得請求原告一次淨付本息，若被告逾期提取，則
    逾期部分依政府規定計息，是本件係因被告到期後未及時行使權利，原告乃依雙
    方存單約定主張適用被告逾期提領時有效施行之政府規定即八十八年十一月三日
    之「定期儲蓄存款逾期處理辦法」計算逾期利息，並非無據，自難認原告履行債
    務有何違反誠信原則。因此，被告抗辯應依六十五年一月十三日之「儲蓄存款逾
    期處理辦法」計算逾期利息，原告適用八十八年十一月三日之「定期儲蓄存款逾
    期處理辦法」計算逾期利息，係屬單方有利，違反誠信原則云云，即無足採。
  二本件應適用八十八年十一月三日修正公佈之「定期儲蓄存款逾期處理辦法」計付
    被告逾期利息，是原告自得依不當得利規定訴請被告返還溢付之利息：
  (一)承上所述，本件被告逾期得提領之利息應依八十八年十一月三日修正公佈之定期
    儲蓄存款逾期處理辦法第一條規定適用被告提領時，原告銀行之活期存款牌告利
    率分段計付，而原告卻誤依「活期儲蓄存款牌告利率」計算而溢付被告逾期利息
    ，屬於消費寄託契約約定外之溢付，致原告受有損害，被告受有利得，而原告所
    為溢付之行為乃屬錯誤之物權意思表示，為非債清償行為，其縱未撤銷該錯誤之
    物權意思表示或是撤銷權已因除斥期間經過而消滅時，原告自得逕依不當得利規
    定訴請被告返還所受之不當得利（王澤鑑著民法債篇總論第二冊不當得利第四十
    八頁參照）。因此，被告辯稱原告係基於消費寄託法律關係給付本件利息，並非
    無法律上原因給付，及利息計算錯誤屬於原告自己過失不得撤銷，縱能撤銷，亦
    已逾除斥期間云云，均無可採。
  (二)又按因非債清償之不當得利返還請求權之成立，債務人應消極的不知給付義務之
    不存在，即須基於錯誤而為之給付，其給付義務不存在之知與否，以給付時為標
    準。在羅馬法以其錯誤非基於過失為要件，我國民法則無此規定（即給付人之錯
    誤給付非基於過失，始得主張不當得利返還請求權）。故原告之錯誤給付基於過
    失與否，或是基於事實上錯誤，抑或法律上錯誤，在所不問（史尚寬著債法總論
    ，七十九年八月版第八十二頁參照）。本件原告主張其係因被告受領系爭利息後
    ，因認原告計算方式過少，原告乃將全案函請財政部釋示，案經財政部轉請中華
    民國銀行商業同業公會全國聯合會解釋後，原告始知本件定期儲蓄存款逾期提領
    之利息計付方式應適用八十八年十一月三日修正之定期儲蓄存款逾期處理辦法第
    一條規定之活期存款牌告利率計付之情事，為被告所不爭，顯見，原告溢付利息
    當時，並無民法第一百八十條第三款所謂明知無給付義務而仍為給付之情事存在
    。因此，縱被告抗辯原告係專業之金融事業機構，以辦理存放款，賺取利差為業
    ，竟發生計算錯誤顯屬於自己過失云云，仍無礙於原告行使本件非債清償（因錯
    誤而溢付被告逾期利息）之不當得利請求權。
  (三)再按不當得利之受領人，不知無法律上之原因，而其所受之利益已不存在者，免
    負返還或償還價額之責任。受領人於受領時，知無法律上之原因，或其後知之者
    ，應將受領時所得之利益，或知無法律上之原因時，所現存之利益，附加利息，
    一併償還，如有損害，並應賠償。民法第一百八十二條定有明文。查本件被告受
    領原告給付之逾期利息後，因不同意原告計息標準，原告遂將全案函請財政部釋
    示，案經財政部轉請中華民國銀行商業同業公會全國聯合會解釋後，原告始知本
    件定期儲蓄存款逾期提領之利息計付方式應適用八十八年十一月三日修正之定期
    儲蓄存款逾期處理辦法第一條規定之活期存款牌告利率計付，而提起本件訴訟請
    求被告返還溢付之利息，由此足見，被告於受領原告給付時，應為善意之受領人
    ，其後收受原告起訴狀送達通知後始知其受領之利息為無法律上原因而取得之利
    益，原告主張被告受領時即知無法律上原因而受領給付，為惡意受領人云云，並
    不可採。是依前揭規定，原告得請求被告返還之不當得利範圍應以被告收受起訴
    狀通知後知無法律上原因時，所現存之利益及附加利息。
  (四)而所謂現存利益，並非指所受領利益之原形尚存者而言，利得人或因其消費而得
    節約其本來應動用之費用者（例如公務員因錯誤多發之薪金，因而減少其儲蓄金
    之取用），其利益自屬尚存在。又關於利益返還之舉證責任，由利得人負擔。蓋
    利得人原應返還其所得利益之全部，法律為保護善意之利得人，特縮小其範圍。
    故不當得利已證明，如無反證，則利益應認為尚存在。（見上揭史尚寬著債法總
    論，七十九年八月版第八八至八九頁）。再按給付無確定期限者，債務人於債權
    人得請求給付時，經其催告而未為給付，自受催告時起，負遲延責任。其經債權
    人起訴而送達訴狀，或依督促程序送達支付命令，或為其他相類之行為者，與催
    告有同一之效力。民法第二百二十九條第二項定有明文。準此，原告溢付利息予
    被告，乃為非債清償之不當得利，已如前述，被告空言辯稱其所受利益已花用完
    畢而未具體舉證，尚難信為真。依前揭說明，自應認被告所受利益尚存在，並應
    自其收受起訴狀繕本送達翌日即知受領原告溢付之利息為不當得利時起，附加法
    定利息返還原告。
五、綜上所述，兩造間定期儲蓄存款逾期提領之利息應依被告提領時有效施行之定期
    儲蓄存款逾期處理辦法第一條規定，適用被告提領時，原告銀行之活期存款牌告
    利率分段計付逾期利息，從而，原告依不當得利之法律關係，訴請被告應返還溢
    領之五十四萬三千三百七十一元，及自起訴狀繕本送達翌日即九十一年七月十一
    日起至清償日止，按年息百分之五計算之利息，即有理由，應予准許。逾此部分
    之請求，為無理由，應予駁回。
六、兩造分別陳明願供擔保，聲請宣告假執行及免為假執行，經核原告勝訴部分並無
    不合，爰各酌定相當擔保金額准許之，至於原告敗訴部分，其假執行之聲請即失
    所附麗，應併予駁回。
七、結論：本件原告之訴為一部有理由、一部無理由，依民事訴訟法第七十九條但書
    、第三百九十條第二項、第三百九十二條，判決如主文。
中      華      民      國    九十二    年      一      月      九      日
                              臺灣高雄地方法院民事第二庭
~B法      官  蘇姿月
右為正本係照原本作成。
如不服本判決，應於送達後廿日內，向本院提出上訴狀並表明上訴理由，如於本
判決宣示後送達前提起上訴者，應於判決送達後十日內補提上訴理由書（須附繕本）。
中      華      民      國    九十二    年      一      月      九      日
~B法院書記官  歐文政


司法院資訊處製作；財團法人民間司法改革基金會備份。
